臺灣高等法院臺中分院民事判決　100年度上易字第92號
上　訴　人　周聖凱
上　訴　人　周宥勝
上　訴　人　周英智
上　訴　人　周源
前列四人共同
訴訟代理人　柯開運律師
被 上 訴人　張志宏
被 上 訴人　李懿
前列二人共同
訴訟代理人　周思傑律師
前列二人共同
訴訟代理人　吳瑞堯律師
上列當事人間請求遷讓房屋等事件，上訴人對於民國99年12月30
日臺灣彰化地方法院99年度訴字第613號第一審判決提起上訴，
本院於100年4月13日言詞辯論終結，判決如下：
    主文
上訴駁回。
第二審訴訟費用由上訴人負擔。
    事實及理由
壹、本件經本院審理結果，認第一審判決，其認事用法均無不當
    ，應予維持，並引用第一審判決書記載之事實．證據及理由
    。
貳、兩造上訴及答辯要旨：
一、本件上訴人等主張：緣被上訴人張志宏於（下同）98年10月
    26日邀同被上訴人李懿為連帶保證人，向上訴人承租坐落
    彰化縣彰化市○○段16-5地號土地上如原判決如附圖（下簡
    稱附圖）所示編號A部分面積1平方公尺之1樓鐵皮造建物、
    坐落彰化市○○段16-22地號土地上如附圖所示編號B部分面
    積86平方公尺之1樓鐵皮造建物、坐落彰化市○○段16-6地
    號土地上如附圖所示編號C部分面積15平方公尺之1樓鐵皮造
    建物、坐落彰化市○○段16-6地號土地上如附圖所示編號D
    部分面積4平方公尺之化妝室建物（嗣上訴人主張應刪除編
    號D部分，但被上訴人等不同意刪除：又下簡稱系爭建物或
    房屋），及系爭建物上方之廣告招牌使用權2分之1（上訴人
    於本院改稱廣告招牌使用權4分之1），租金每月新台幣（下
    同）二萬元（下簡稱系爭租約）。又房屋租賃契約書第1頁
    載明出租人為上訴人周聖凱、周宥勝、周英智等3人，末頁
    之立契約人甲方（即出租人）則載為上訴人周源，是上訴
    人認為周聖凱、周宥勝、周英智、周源均屬出租人。又按
    系爭租約第第1條約定：「甲方房屋所在地及使用範圍：彰
    化市○○路○段480號之1（含廣告招牌使用2分之1權利）」
    。第6條：「乙方於租期屆滿時，除經甲方同意繼續出租外
    ，應即日將租賃房屋誠心按照原狀遷空交還甲方，不得藉詞
    推諉或主張任何權力，如不即時遷讓交還房屋時，甲方每月
    得向乙方請求按照租金五倍之違約金至遷讓完了之日止，乙
    方及連帶保證人丙方（即李懿，下同），決無異議」。第
    9條：「房屋有改裝設施之必要時，乙方取得甲方之同意後
    得自行裝設，但不得損害原有建築，乙方於交還房屋時自應
    負責回復原狀」。第12條約定「乙方若有違約情事，致損害
    甲方之權益時願聽從甲方賠償損害，如甲方因涉訟所繳納之
    訴訟費、律師費用，均應由乙方負責賠償」。第13條約定「
    乙方如有違背本契約各條項或損害租賃房屋等情事時，丙方
    應連帶負賠償損害責任，並願拋棄先訴抗辯權」。第14條約
    定「甲、乙、丙各方遵守本契約各條項之規定，如有違背任
    何條件時，甲方得隨時解約收回房屋，因此乙方所受之損失
    ，甲方概不負責」。然被上訴人張志宏不僅違約使用承租房
    屋上方之廣告招牌逾1/4，每月獲有10萬元之不當利益（查
    上訴人曾將廣告鐵架出租予彰化基督教醫院每月之租金為25
    ,000元），致上訴人每月損失10萬元之廣告利益。且被上訴
    人張志宏違約將承租房屋之廁所、馬桶及木板隔間，全部拆
    毀移為平地充作其放置機車商場使用，並未經上訴人同意，
    竊佔使用上訴人所有鄰屋門牌彰化市○○路○段480號房屋之
    廁所。且發現被上訴人張志宏竟然在未經上訴人同意，於未
    向上訴人承租彰化中山路1段486號房屋之情況下，即冒然向
    彰化縣政府申請將該「班長車業行彰化分店」商號營業登記
    之地址為彰化市○○路○段486號，而被上訴人張志宏所為，
    致上訴人每月至少受有相當於系爭彰化市○○路○段480號房
    屋每月租金2萬元損害。查被上訴人張志宏有上開違約行為
    ，上訴人即於99年6月21日以彰化光復路郵局第300號存證信
    函向被上訴人張志宏表明終止系爭租約，並催告被上訴人張
    志宏、李懿於文到3日內，將98年12月1日起至99年6月底
    止，不當使用廣告招牌之不當得利60萬元如數匯入上訴人周
    聖凱、周宥勝、周英智共同之彰化第十信用合作社總社0000
    000000000號帳戶，並將違法竊佔之廣告物全部除去及將所
    承租之房屋原有之廁所回復原狀，如逾期未為匯款，即請求
    遷讓房屋及返還不當得利，惟被上訴人均置之不理。為此依
    系爭租約之法律關係，及所有權返還請求權及不當得利之法
    律關，提起本訴。又證人林梓峰於原審結證稱，系爭房屋北
    側確實有1間廁所及1個馬桶，被上訴人張志宏並未出示上訴
    人出具之同書意，伊沒看過上訴人周源等詞實在，其餘證
    言不實。又證人即彰化市○○路○段486號房屋隔壁480號房
    屋承租人陳中河於原審勘驗現場時結證稱，周源沒有跟我
    說機車行可以使用480號房屋廁所等語。足證擅自將系爭房
    屋原有馬桶廁所予以毀壞，再佔用鄰屋之廁所無誤等詞。並
    求為判決：(一)原判決廢棄。(二)被上訴人張志宏應將坐落彰化
    縣彰化市○○段16-5地號土地上如彰化地政事務所99年8月
    13日土地複丈成果圖（以下簡稱附圖）所示編號A部分面積1
    平方公尺之1樓鐵皮造建物；坐落彰化縣彰化市○○段16-22
    地號土地上如附圖所示編號B部分面積86平方公尺之1樓鐵皮
    造建物；坐落彰化縣彰化市○○段16-6地號土地上如附圖所
    示編號C部分面積15平方公尺之1樓鐵皮造建物；坐落彰化縣
    彰化市○○段16-6地號土地上如附圖所示編號D部分面積4平
    方公尺之化妝室及該房屋正面上方如原證六號照片二幀所示
    「機車班長車業連鎖彰化店、歡營使用信用卡」、北側面「
    機車班長車業連鎖彰化店、歡營使用信用卡、全國最低價」
    等字樣之廣告招牌除去後，將該房屋及鐵架全部遷讓返還予
    上訴人。(三)被上訴人張志宏、李懿應自99年6月22日起至
    遷讓返還前項房屋及該房屋正面上方、北側面之廣告招牌鐵
    架予上訴人之日止，按月連帶給付上訴人新台幣壹拾萬元。
    (四)第一、二審訴訟費用由被上訴人張志宏、李懿連帶負擔
    。(五)上訴人願供擔保，請准予宣告假執行。
二、被上訴人等則以：查上訴人周源既非系爭房屋所有人，亦
    非系爭租賃契約出租人，而被上訴人持有之房屋租賃契約，
    於末段立契約人欄（甲方）旁加註「代理人」之文字，係周
    源所書寫，因系爭租房屋乃周源代理上訴人周聖凱、周
    宥勝、周英智等3人簽約，所以於租約原本上加註「代理人
    」三個字，表明代理意旨。而上訴人自己留存之租約原本則
    未自行加註「代理人」，是上訴人周源提起本件訴訟，顯
    無理由。又被上訴人張志宏於98年10月26日邀同被上訴人李
    懿為連帶保證人，與上訴人周源連繫接洽，周源為其
    餘上訴人之代理人，承租系爭房屋用作機車班長機車行使用
    ，並含該房屋上方之廣告招牌使用權2分之1，約定租金每個
    月2萬元，租賃期限自98年12月1日起至108年12月1日止，另
    特別約定被上訴人張志宏搭建之鐵皮及電動鐵門於合約停止
    後無條件贈與上訴人。又被上訴人張志宏承租當時，屋況形
    同廢墟，久無人居住，房屋北側有1個馬桶，沒有水，馬桶
    也不通。但被上訴人承租之目的係開設機車行，系爭房屋坐
    落中山路1段與中央路路口，屬交通要道，容易帶來客源，
    遂仍決定承租，承租後花費數十萬元，僱請水電工整理屋況
    ，包括拆除門口鐵捲門、房屋內全部地上重新鋪設水泥，並
    新設鐵皮及電動鐵門等。詎料，上訴人周源於今年初時，
    深覺租金過低，要求提高租金，被上訴人基於以和為貴之心
    態，不願得罪房東，遂同意於租滿2年半後，租金調漲5千元
    ，5年後再調漲5千元。無奈上訴人尤不滿足，恣意提起本件
    訴訟。又上訴人主張被上訴人上開違約事實，被上訴人均否
    認之。再據證人林梓峰、陳中河原審證詞，足證上訴人曾同
    意被上訴人拆除承租房屋內不堪使用之馬桶，並使用南側鄰
    屋480號廁所，被上訴人並無上訴人所稱違約事實。又查上
    訴人周聖凱、周宥勝、周英智取得承租房屋所有權，係經由
    原法院94年度執字第13253號清償債務執行事件拍賣而來，
    即為拍賣公告上之暫編建號「彰化市○○段3399號建物」，
    然被上訴人於98年10月26日承租時，該屋況乃長年無人使用
    之狀態，且無門牌，故於系爭租約之租賃標的物門牌地址書
    寫為「480號之1」之原因。又原審勘驗現場時，系爭房屋鐵
    門上懸掛中山路1段486號門牌，係被上訴人於房屋租賃契約
    成立後，僱工整理屋況時，於屋內地上發現，自行拾起並安
    裝在新設電動鐵門上，惟承租房屋應「非」中山路1段486號
    。又因被上訴人張志宏承租房屋之目的，係為經營機車行使
    用，需要門牌住址以供申請營業登記。上訴人為求順利出租
    ，遂同意被上訴人張志宏將「班長車業行彰化分店」商號營
    業登記設於彰化市○○路○段486號，並出示及提供486號之
    98年房屋稅繳款書正本予被上訴人張志宏憑辦。是被上訴人
    張志宏係經上訴人周源同意，始將「班長車業行彰化分店
    」商號營業登記設於彰化市○○路○段486號。綜上，被上訴
    人張志宏並無違約行為，依兩造間房屋租賃契約書之約定，
    有權繼續使用收益承租房屋及廣告招牌2分之1使用權，而無
    遷讓之義務。上訴人以郵局存證信函終止租約，請求被上訴
    人連帶賠償損害云云，均為無理由等語，資為抗辯。並求為
    判決駁回對造之上訴。
參、法官協議兩造爭點整理（見本審卷第43頁及其反頁）：
一、兩造不爭執事項：
  (一)張志宏於98年10月26日邀李懿為連帶保證人向周聖凱、周
    宥勝、周英智承租坐落彰化市○○段16-5地號土地上如原判
    決附圖（下簡稱附圖）所示編號A 部分面積1 平方公尺之1
    樓鐵皮造建物、彰化市○○段16-22 地號土地上如附圖所示
    編號B 部分面積86平方公尺之1 樓鐵皮造建物、彰化市○○
    段16-6地號土地上如附圖所示編號C 部分面積15平方公尺之
    1 樓鐵皮造建物，並使用彰化市○○段16-6地號土地上如附
    圖所示編號D 部分面積4 平方公尺之化妝室，每月租金2萬
    元，由張志宏經營機車行。
  (二)張志宏持有之系爭租約契約書，首頁房屋租賃契約之出租人
    均載明周英智、周聖凱、周宥勝，末頁立契約人甲方周源
    ；其中張志宏、李懿持有之房屋租賃契約書在周源右上
    方並載明「代理人」字樣。而周聖凱等人持有之系爭租約，
    並無上開『代理人』之字樣及契約末段手寫『電動』二字，
    其餘內容均相同。
  (三)周聖凱、周宥勝、周英智、周源曾於99年6月21日以彰化
    光復路郵局第300 號存證信函向張志宏表明依據房屋租賃契
    約書第14條終止租約，催告張志宏、李懿於文到3 日內，
    將98年12月1 日起至99年6 月底止，不當使用廣告招牌之不
    當得利60萬元如數匯入周聖凱、周宥勝、周英智共同之彰化
    第十信用合作社總社0000000000000 號帳戶。
  (四)彰化縣政府於99年10月8日以府建商字第0990254797號函檢
    送之房屋租賃契約書，首頁房屋租賃契約出租人載為周英智
    、周聖凱、周宥勝，末頁立契約人甲方亦由周英智、周聖凱
    、周宥勝簽名蓋章。
二、兩造爭執事項：
    周聖凱、周宥勝、周英智、周源之訴有無理由？
肆、得心證之理由：
一、經查上訴人主張被上訴人張志宏於98年10月26日邀同被上訴
    人李懿為連帶保證人向上訴人承租系爭房屋，即坐落彰化
    市○○段16-5地號土地如原判決附圖所示編號A部分面積1平
    方公尺之1樓鐵皮造建物、坐落彰化市○○段16-22地號土地
    上如附圖所示編號B部分面積86平方公尺之1樓鐵皮造建物、
    坐落彰化市○○段16-6地號土地上如附圖所示編號C部分面
    積15平方公尺之1樓鐵皮造建物，並使用彰化市○○段16-6
    地號土地上如附圖所示編號D部分面積4平方公尺之化妝室，
    每月租金2萬元，供被上訴人經營機車行乙節，為被上訴人
    所不爭執（見上開不爭執事項第(一)項），並經原法院囑託彰
    化縣彰化地政事務所派員會同兩造勘測現場屬實，製有勘驗
    筆錄及土地複丈成果圖（即原判決附圖）在卷可稽（見原審
    卷第31-40頁），並經本院調閱台灣彰化地方法院94年度執
    字第13253號執行卷內拍定之不動產權利移轉證書上所載編
    號建號3399號未保存建物，大致相符。是上訴人主張，自屬
    實在。又按民事訴訟法第270-1條第1項第3款及第3項規定：
    「受命法官為闡明訴訟關係，得為下列各款事項，並得不用
    公開法庭之形式行之：整理並協議簡化爭點」：「當事人
    就其主張之爭點，經依第一項第三款或前項為協議者，應受
    其拘束」。查上開不爭執事項第(一)項，既經受命法官協議兩
    造並爭點整理，則上訴人嗣後就上開不爭執事項第(一)項其中
    「坐落彰化市○○段16-6地號土地上如附圖所示編號D部分
    面積4平方公尺之化妝室」再起爭執，於法不合，且被上訴
    人亦不同意變更（見本審卷第75頁反面），上訴人又未能舉
    證證明係因不可歸責於當事人之事由或依其他情形協議顯失
    公平，上訴人自不得嗣後再起爭執。
二、次查上訴人周源雖主張伊亦為系爭租賃契約之出租人云云
    ，惟稽之兩造提出各自持有之租賃契約書，首頁房屋租賃契
    約之出租人均僅載明周英智、周聖凱、周宥勝等三人，末頁
    立契約人欄甲方周源；其中被上訴人持有之房屋租賃契約
    書在周源右上方並加註「代理人」字樣，有兩造提出之房
    屋租賃契約書影本在卷可證（見原審卷第9-11、62-65頁）
    。然參以上訴人曾於99年6月21日以彰化光復路郵局第300號
    存證信函向被上訴人張志宏表明：依據房屋租賃契約書第14
    條終止租約，催告被上訴人張志宏、李懿於文到3日內，
    將98年12月1日起至99年6月底止，不當使用廣告招牌之不當
    得利60萬元如數匯入上訴人周聖凱、周宥勝、周英智共同之
    彰化第十信用合作社總社0000000000000號帳戶；及彰化縣
    政府於99年10月8日以府建商字第0990254797號函檢送之房
    屋租賃契約書，首頁房屋租賃契約出租人載為周英智、周聖
    凱、周宥勝三人，末頁立契約人甲方亦由周英智、周聖凱、
    周宥勝三人簽名蓋章等情，有該存證信函及彰化縣政府函等
    件在卷可稽（見原審卷第16-19、75-86頁），足證被上訴人
    所辯上訴人周源代理周英智、周聖凱、周宥勝等三人，簽
    訂本件系爭租約無誤。是上訴人上訴人辯稱伊亦為系爭租約
    之出租人云云，顯不足採。
三、又上訴人主張被上訴人張志宏承租系爭房屋上方之廣告招牌
    使用權逾該租約約定之4分之1云云，然為被上訴人所否認，
    經查上訴人於起訴狀中自認「．．．．依據房屋租賃契約書
    第1條之約定，被上訴人張志宏僅能使用系爭房屋上方之廣
    告招牌2分之1．．．」等詞在卷（見原審卷第4頁）。次查
    據兩造各自持有之系爭租約第1條，均載明含廣告招牌使用2
    分之1權利等語在卷，有兩造所提出之系爭租約影本在卷可
    證（見原審卷第9-11、62-65頁），足證系爭租約含承租房
    屋上方之廣告招牌使用2分之1權利。又查被上訴人張志宏使
    用系爭房屋上方之廣告招牌，並未逾越2分之1範圍，亦有該
    廣告招牌照片及分格照片等在卷可證（見本審卷第63、93頁
    ），是上訴人主張被上訴人張志宏承租系爭房屋上方之廣告
    招牌使用權逾該租約約定之4分之1云云，顯不足採。又彰化
    縣政府於99年10月8日以府建商字第0990254797號函檢送有
    關被上訴人申請辦理班長車業彰化分店營利事業登記資料，
    其中確有上訴人書立之門牌彰化市○○路○段486號租約及該
    房屋稅資料在卷（見原審卷第75-86頁），是被上訴人辯稱
    伊經上訴人同意並交付彰化市○○路○段486號房屋租約及稅
    資料供申辦機車行之商業登記乙節，足堪採信。故上訴人主
    張被上訴人違約以門牌彰化市○○路○段486號申請冒然向彰
    化縣政府申請「班長車業行彰化分店」商號營業登記云云，
    亦不足取。
四、又上訴人主張被上訴人張志宏違約將承租系爭房屋之廁所、
    隔間拆毀，並充作機車商場使用；又未經上訴人同意，竊占
    使用上訴人所有鄰屋即門牌彰化市○○路○段480號房屋廁所
    云云。然為被上訴人所否認。查證人即水電工林梓峰於原審
    具結證稱：「我是從事水電工作，曾經替被上訴人做水電工
    程，位置是彰化市機車班長，就是照片所示機車班長位置，
    當時系爭房屋形同廢墟，很久沒有人居住的樣子，被上訴人
    請我去整理，包括拆除門口鐵捲門、地上重新舖設水泥，系
    爭房屋北側有一間廁所只有1個馬桶，沒有水，馬桶也不通
    ，有1個門，被上訴人說請我拆除，．．．」等詞在卷（見
    原審卷第123-126頁）。又證人即毗鄰門牌彰化市○○路○段
    480號房屋承租人陳中河於原審具結證稱：「我比機車行早
    租，約98年7、8月間向屋主周先生租的，我租480號，隔壁
    機車行房屋在我租賃當時無人使用，．．．，出租人周先生
    跟我說我租的房子南北兩邊都有廁所，方便的話都可以使用
    。我租用房屋當時有卷附照片編號五廁所，後來屋主將隔壁
    房屋出租給機車行，周源的兒子告訴我說北邊的廁所給機
    車行用．．．．北邊廁所在480號的門上裝有門栓，是我安
    裝的，因為我們有僱用小姐，怕複雜，所以安門栓將之拴起
    來。．．．．」等詞在卷（見原審卷第138-142頁）。查系
    爭房屋既無人使用，如同廢墟，則被上訴人花錢雇工整修內
    部，拆除廁所、隔間等，並非房屋重要成分，自不響影房屋
    價值，則上訴人主張被上訴人違約拆除系爭房屋內廁所、隔
    間云云，均不足取。
伍、綜上所述，上訴人主張被上訴人有上開違約情事，並依系爭
    租約約定，終止系爭租約云云，顯屬無據。是上訴人主張依
    約終止系爭租約及依系爭租約之法律關係，及所有權返還請
    求權及不當得利之法律關係，訴請求被上訴人張志宏應將系
    爭房屋及該屋上方「機車班長車業連鎖彰化店」等廣告招牌
    除去後，將該房屋及鐵架遷讓返還予上訴人。及訴請被上訴
    人張志宏、李懿應自99年6月22日起至遷讓返還前項房屋
    及該房屋上方之廣告招牌鐵架予上訴人之日止，按月連帶給
    付上訴人10萬元，均為不足採，被上訴人等抗辯。是原審為
    上訴人敗訴之判決，及駁回其假執行之聲請，並無不合。上
    訴意旨指摘原判決不當，求予廢棄改判，為無理由，應予駁
    回。又原判決業已駁回上訴人之訴及其假執行之聲請，而本
    院判決維持原審判決，自無庸再諭知駁回上訴人假執行之聲
    請。
陸、本件事證已臻明確，兩造其餘攻擊或防禦方法及所提證據，
    均與本院心證之形成，不生影響，爰不一一再加以論述，併
    此明。
柒、據上論結，本件上訴為無理由，依民事訴訟法第四百五十四
    條、第四百四十九條第一項、第七十八條，判決如主文。
中    華    民    國   100    年    4     月    27    日
                民事第一庭    審判長法  官  吳火川
                                    法  官  胡景彬
                                    法  官  陳繼先
以上正本係照原本作成。
不得上訴。
                                    書記官  蘇昭文
中    華    民    國   100    年    4     月    27    日
                                                      Ｓ